【裁判字號】    93,上易,1048
【裁判日期】    950110
【裁判案由】    返還停車位
【裁判全文】
臺灣高等法院民事判決                93年度上易字第1048號
上  訴  人  乙○○
            甲○○
共      同
訴訟代理人  王東山律師
複  代理人  李美寬律師
被  上訴人  丙○○
上列當事人間請求返還停車位事件，上訴人對於中華民國93年9
月27日臺灣臺北地方法院93年度北訴字第8號第一審判決提起上
訴，本院於94年12月27日言詞辯論終結，判決如下：
    主      文
原判決關於命上訴人乙○○應將坐落臺北市○○路○段25號地下
二層如附圖所示Ａ部分、面積12平方公尺之停車位交還被上訴人
及其餘全體共有人部分，及該部分假執行之宣告，暨訴訟費用之
裁判均廢棄。
上開廢棄部分，被上訴人在第一審之訴及其假執行之聲請均駁回
。
上訴人甲○○之上訴駁回。
第一審經廢棄訴訟費用部分，由被上訴人負擔。第二審訴訟費用
由上訴人甲○○負擔十一分之五，餘由被上訴人負擔。
    事實及理由
一被上訴人主張：伊於民國83年1月5日向訴外人王祥助購買坐落
  台北市○○路○段25號中華第一大樓10樓之7房地（下稱系爭房
  地）與共同使用部分即第1902建號建物權利範圍萬分之98，而
  第1902建號建物之面積為1450.59平方公尺，其中包括面積241
  .7 4平方公尺之地下一層及373.05平方公尺之地下二層。如附
  圖所示Ａ、Ｂ停車位（下稱系爭Ａ、Ｂ停車位）既坐落前揭地
  下二層建物，自屬伊與其他中華第一大樓區分所有權人所共有
  ，訴外人陳樹秋、羅康純梅、羅瑞清、盧聰連、吳幸雄（下稱
  吳幸雄等5人）未經共有人全體同意，就前揭地下二層停車位
  所訂之停車場使用位置約定書，自不能拘束全體共有人，且該
  停車位之使用權亦無從與所屬共用部分之應有部分所有權分離
  而單獨讓與。上訴人既非中華第一大樓之區分所有權人，則乙
  ○○受讓系爭Ａ停車位使用權，甲○○受讓系爭Ｂ停車位使用
  權，依民法第294條第1項第1款規定，均不生債權讓與之效力
  ，且屬無權占有。爰依民法第767條前段、第821條規定，請求
  乙○○、甲○○依序將系爭Ａ、Ｂ停車位交還被上訴人及其餘
  全體共有人等語。
二上訴人則以：吳幸雄等5人於73年1月19日簽訂停車場使用位置
  約定書，約定系爭Ａ停車位為陳樹秋使用，系爭Ｂ停車位由盧
  聰連使用，而向中華第一大樓建商盧聰連、吳幸雄購屋之住戶
  ，並未承購地下二樓停車位，亦明知且同意將該停車位使用權
  歸建商使用，是中華第一大樓之全體區分所有權人應受上開約
  定書所拘束；況該大樓全體區分所有權人從未就停車位之使用
  予以干涉或反對，亦應認有默示分管契約存在。嗣盧聰連將系
  爭Ｂ停車位使用權讓與黃柴土，黃柴土又將之讓與甲○○，陳
  樹秋亦將系爭Ａ停車位使用權讓與乙○○，自係同意伊等使用
  上開停車位，況伊等每月繳納停車位管理費各1千元，且停車
  位之牆壁亦貼有車號，並為被上訴人及其前手所知悉，被上訴
  人自應受該分管契約所拘束，伊等自非無權占有等語為辯。
  原審為被上訴人勝訴之判決，即命乙○○、甲○○依序將系爭
  Ａ、Ｂ停車位交還被上訴人及其餘全體共有人，上訴人提起上
  訴，上訴聲明為：
  (一)原判決廢棄。
  (二)前開廢棄部分，被上訴人在第一審之訴及假執行之聲請均駁
    回。
  被上訴人則聲明：上訴駁回。
三被上訴人主張其於83年1月5日向王祥助購買系爭房地與共同使
  用部分即第1902建號建物、權利範圍萬分之98，為中華第一大
  樓之區分所有權人，系爭Ａ、Ｂ停車位即坐落第1902建號建物
  之地下二層，自屬中華第一大樓全體區分所有權人所共有之事
  實，業據提出為上訴人所不爭執之台北市建成地政事務所建物
  測量成果圖、建物登記謄本、台北市政府函等件為證（見原審
  卷第12、14-21、35-41頁）；且訴外人鄭年智與建商盧聰連於
  73年10月20日所訂買賣契約書，亦就買賣標的物標示：「城中
  區○○段○○段六九一地號持分萬分之23同所同地號所在建物
  即北市○○路○段25號7樓-3全部及公共使用」等字（見原審
  卷第424頁），該「公共使用」即為前開第1902建號建物登記
  謄本所載鄭年智之權利範圍萬分之107；再參以陳樹秋於台灣
  台北地方法院檢察署80年度偵續字第69號案件偵訊時所述：「
  （問：地下二樓權利如何劃分？）地下樓有一大水箱及五個停
  車位，由全棟住戶共有。」等情（見原審卷第410頁，上開偵
  查卷第34頁），堪信被上訴人之主張為真實。
四上訴人辯稱被上訴人應受吳幸雄等5人所訂停車場使用位置約
  定書之拘束等語，惟為被上訴人所否認。經查：
  (一)中華第一大樓係由建商盧聰連、吳幸雄與地主陳樹秋、羅康
    純梅、羅瑞清所合建，並於72年10月26日辦畢建物所有權第
    一次登記，有兩造所不爭執之建物登記謄本、台灣台北地方
    法院81年度訴字586號、本院81年度上易字第5354號刑事判
    決等件附卷可稽（見原審卷第18、49、54頁），應堪信實。
  (二)吳幸雄等5人於73年1月19日簽訂停車場使用位置約定書，約
    定系爭Ａ停車位為陳樹秋使用，系爭Ｂ停車位由盧聰連使用
    （見原審卷第22、57頁），且建商盧聰連於上開刑案偵訊時
    ，亦提出房屋委建合約書為證，該合約書第4條即約定：「
    甲方（即委託人）同意乙方（即受託人盧聰連）保留本大廈
    地下層（電梯間、樓梯間水電設備、公共設施除外）之所有
    權，並得由乙方在不妨礙防空避難使用情形下，自行處分或
    使用，甲方不得異議。地下室及屋頂使用權歸乙方所有，但
    地下室如因空襲時，應提供做為避難之用。」等字（見台北
    地方法院檢察署79年度偵字第13802號偵查卷第139頁，原審
    卷第418頁）；另證人即中華第一大樓管理員金善祥亦於上
    開刑案偵訊時證稱：「（問：地下停車由何人使用，你知否
    ？）都是地主與建築公司在處理，我們不負責，只管大樓部
    分。」等語（見台灣台北地方法院檢察署80年度偵續字第69
    號偵查卷第46頁反面，原審卷第416頁）；參以前揭地下二
    層停車位牆壁上貼有車號，及使用停車位者亦按月繳納汽車
    昇降機保養費、電費等情，有勘驗筆錄、照片及收據等件附
    卷可稽（見原審卷第76-78頁，本院卷(二)第16-22頁），足證
    中華第一大樓之地主及建商就前揭地下二層停車位訂有分管
    契約，且建商與承購戶間就前揭地下二層停車位亦約定由建
    商或地主使用。
  (三)按契約固須當事人互相表示意思一致始能成立，但所謂互相
    表示意思一致，不限於當事人直接為之，其經第三人為媒介
    而將當事人互為之意思表示從中傳達而獲致意思表示一致者
    ，仍不得謂契約未成立。公寓大廈之買賣，建商與各承購戶
    分別約定，該公寓大廈之共用部分或其基地之空地由特定共
    有人使用者，除別有規定外，應認共有人間已合意成立分管
    契約。又倘共有人已按分管契約占有共有物之特定部分，他
    共有人嗣後將其應有部分讓與第三人，除有特別情事外，其
    受讓人對於分管契約之存在，通常即有可得而知之情形，而
    應受分管契約之拘束（最高法院91年度台上字第2477號判決
    要旨參見）。查中華第一大樓係由地主陳樹秋、羅康純梅、
    羅瑞清提供土地與建商盧聰連、吳幸雄合建，渠等於享有該
    大樓房屋及土地共有權時，已簽訂停車場使用位置約定書，
    即就前揭地下二層停車位之使用訂有分管契約，雖中華第一
    大樓其他區分所有權人未直接與吳幸雄等5人訂定上開分管
    契約，惟已經由第三人即建商盧聰連以定型化房屋委建合約
    書為媒介，而從中傳達分管契約，並獲意思表示一致，依上
    開說明，應認共有人間已合意成立分管契約，均應受上開分
    管契約所拘束。被上訴人否認有分管契約，自不足採。
五復按民法第818條固規定：各共有人按其應有部分，對於共有
  物之全部，有使用、收益之權；同法第821條但書亦規定：回
  復共有物之請求，僅得為共有人全體之利益為之。惟同法第
  820條第1項明定：共有物除契約另有訂定外，由共有人共同管
  理之。所謂管理，旨在使用、收益，足見上開第818條及第821
  條但書之規定係指共有物尚未經共有人為分管之約定時，始有
  其適用。倘共有人就共有物已為分管之約定，各共有人僅能就
  各自分管部分為使用、收益，乃當然之解釋（最高法院88年度
  台上字第61號判決要旨參照）。查中華第一大樓內門牌台北市
  ○○路○段25號之2（第1831建號）建物於72年10月26日辦理第
  一次登記時，即登記為陳樹秋所有，陳樹秋又於73年1月19日
  因上開分管契約而取得系爭Ａ停車位使用權，則其於74年10月
  14日仍享有該大樓房屋及土地共有權時，將系爭Ａ停車位使用
  權讓與乙○○（見原審卷第45頁停車場使用位置權利轉讓書）
  ，自無民法第818條及第821條但書規定之適用。又陳樹秋雖於
  88年8月9日死亡，因其繼承人即其配偶陳鄭賽玉已於89年1月
  29日就上開建物辦理分割繼承登記，有建物登記謄本及除戶資
  料查詢結果等件可稽（見原審卷第168-170頁，本院卷(一)第41
  頁，卷(二)第157頁），陳鄭賽玉即應依民法第1148條規定，承
  受被繼承人陳樹秋財產上之一切權利義務。依前揭說明，陳鄭
  賽玉既仍享有該大樓房屋及土地共有權，自可本於上開分管契
  約而分管系爭Ａ停車位，並同意交由乙○○繼續使用之，至未
  取得系爭Ａ停車位使用權之被上訴人及其他共有人，尚不得依
  民法第821條但書規定請求交還該停車位。
六次按區分所有建物之共同使用部分，性質上係屬共有，共有人
  將各相關區分所有專有部分之建物所有權移轉時，依土地登記
  規則第72條第2款規定，其共同使用部分之所有權亦隨之移轉
  。各共有人對於該共同使用部分之設施，雖可依其共有部分之
  經濟目的加以使用，或約定分管，但使用權為所有權之積極權
  能之一，不得與所有權分離而單獨為買賣之標的。地下室車位
  共同使用部分，與建物專有部分具有密不可分之主從關係，建
  物專有部分所有人，不得將共同使用部分之車位使用權單獨出
  售他人，或保留車位使用權而將建物專有部分出售他人（最高
  法院81年度台上字第2962號判決要旨參照）。查系爭Ｂ停車位
  屬中華第一大樓共同使用部分，因分管契約而由盧聰連使用，
  雖盧聰連於74年5月1日仍享有該大樓房屋及土地共有權時，固
  得將系爭Ｂ停車位使用權讓與黃柴土，惟黃柴土並非該大樓區
  分所有權人，且盧聰連於74年10月12日已非該大樓之區分所有
  權人，亦無法再享有該大樓房屋及土地共有權，自無從依上開
  分管契約而讓黃柴土繼續使用系爭Ｂ停車位，則黃柴土於79年
  10月1日將系爭Ｂ停車位使用權讓與甲○○（見原審卷第46-48
  頁停車場使用位置約定書、讓渡書），依前揭說明，黃柴土非
  惟無法將該停車位所屬共用部分之應有部分所有權一併讓與甲
  ○○，且有違69年3月1日施行之土地登記規則第72條第2款規
  定，依民法第294條第1項第1款規定，不生債權讓與之效力。
  上訴人所辯甲○○已輾轉自盧聰連受讓取得系爭Ｂ停車位使用
  權云云，要屬無據。
七末按所有人對於無權占有或侵奪其所有物者，得請求返還之。
  又各共有人對於第三人，得就共有物之全部，為本於所有權之
  請求。但回復共有物之請求，僅得為共有人全體之利益為之。
  民法第767條前段、第821條分別定有明文。如前所述，系爭Ａ
  、Ｂ停車位屬中華第一大樓全體區分所有人所共有，惟共有人
  間訂有分管契約，定明依序由陳樹秋、盧聰連使用，乙○○自
  陳樹秋受讓取得系爭Ａ停車位使用權，因陳樹秋及其繼承人陳
  鄭賽玉仍為該大樓區分所有權人，乙○○即得基於上開分管契
  約繼續使用系爭Ａ停車位使用權，被上訴人尚不得依前開規定
  請求乙○○交還該停車位。至甲○○不得主張取得系爭Ｂ停車
  位使用權，自無從成為上開分管契約之當事人及取得基於上開
  分管契約所生之權利，況甲○○亦非中華第一大樓之區分所有
  權人，此觀建物登記謄本自明，更無從以共有人地位使用該停
  車位，其占有系爭Ｂ停車位，對於其他共有人而言，即無正當
  權源，自屬無權占有，被上訴人自得依前開規定請求甲○○將
  系爭Ｂ停車位交還全體共有人。
八從而，被上訴人依民法第767條、第821條規定請求甲○○將系
  爭Ｂ停車位交還其及其餘全體共有人，為有理由，應予准許，
  至其請求乙○○將系爭Ａ停車位交還其及其餘全體共有人，為
  無理由，應予駁回。原審就上開請求不應准許部分，為乙○○
  敗訴之判決，並為假執行之宣告，自有未恰，乙○○上訴意旨
  就此部分指摘原判決不當，求予廢棄改判，為有理由，爰由本
  院予以廢棄改判如主文第二項所示。至於上開應准許部分，原
  審為甲○○敗訴之判決，並分別為假執行及免為假執行之宣告
  ，核無不合，甲○○上訴意旨求予廢棄改判，為無理由，應駁
  回其上訴。又兩造其餘之攻擊或防禦方法及未經援用之證據，
  經本院斟酌後，認為均不足以影響本判決之結果，自無逐一詳
  予論駁之必要，併此敘明。
九據上論結，本件乙○○之上訴為有理由，甲○○之上訴為無理
  由，依民事訴訟法第449條第1項、第450條、第78條、第85條
  第1項，判決如主文。
中    華    民    國    95    年    1     月    10    日
                  民事第十六庭審判長法  官  沈方維
                                    法  官  湯美玉
                                    法  官  張競文
正本係照原本作成。
不得上訴。
中    華    民    國    95    年    1     月    11    日
                                    書記官  章大富


司法院資訊處製作；財團法人民間司法改革基金會備份。
